台灣高等法院高雄分院民事判決　九十年度重上字第一○七號
　　上　訴　人　中興商業銀行股份有限公司
　　法定代理人　戊○○
　　訴訟代理人　丙○○
　　　　　　　　丁○○
　　　　　　　　乙○○
　　被　上訴人　甲○○
右當事人間請求清償借款事件，上訴人對於中華民國九十年六月二十九日台灣高雄地
方法院八十九年度訴字第三四七六號第一審判決提起上訴，本院判決如左：
      主  文
原判決除確定部分外廢棄。
右廢棄部分，被上訴人應給付上訴人新台幣陸佰萬元，及自民國八十九年三月二十日
起至清償日止，按週年利率百分之九計算之利息，並自八十九年四月廿一日起至同年
十月廿日止，按上開利率之百分之十，自八十九年十月廿一日起至清償日止，按上開
利率之百分之二十計算之違約金。
第一審（除確定部分外）、第二審訴訟費用由被上訴人負擔。
本判決所命給付，於上訴人以新台幣貳佰萬元為被上訴人供擔保後，得假執行；但被
上訴人如於假執行程序實施前，以新台幣陸佰萬元為上訴人預供擔保，得免為假執行
。
      事  實  及  理  由
一、上訴人主張：被上訴人於民國八十九年三月廿日邀同原審被告黃宗宏、黃葉冬梅
    、謝文鄉、黃朝俊（下稱黃宗宏等四人）為連帶保証人，向伊借款新台幣（下同
    ）五千萬元（下稱系爭借款），約定八十九年四月二十日清償，如未按期給付，
    即喪失期限利益，全部債務視為到期，利息按週年利率百分之九計算，逾期在六
    個月以內者，按上開利率百分之十，逾期超過六個月者，按上開利率百分之二十
    計付違約金。被上訴人與黃宗宏等四人並共同簽發發票日為八十九年三月二十日
    、金額五千萬元、到期日為八十九年四月二十日為擔保。詎屆期被上訴人未清償
    借款，本票提示亦未獲支付。爰就其中之六百萬元依消費借貸、連帶保証（原審
    卷十五頁）及票款請求權，請求命被上訴人與黃宗宏、黃葉冬梅、謝文鄉、黃朝
    俊連帶給付六百萬元，及自民國八十九年三月二十日起至清償日止，按週年利率
    百分之九計算之利息，及其逾期在六個月以內者，按上開利率之百分之十，逾期
    超過六個月者，按上開利率之百分之二十計算之違約金。
二、被上訴人則以：上訴人明知本件之實際借款人為黃宗宏，並由黃宗宏負責償還，
    兩造間自始欠缺借貸之合意，兩造間自無上訴人主張之消費借貸關係。縱認兩造
    間有消費借貸之合意，該合意亦屬通謀虛偽意思表示為無效。即使兩造間無通謀
    虛偽意思表示，亦因上訴人未將系爭借款撥入被上訴人之帳戶，則兩造間縱有消
    費借貸之合意，系爭消費借貸契約亦不生效力。又兩造間既無消費借貸關係存在
    ，則本票部分，亦因欠缺原因關係，被上訴人自得主張直接抗辯，拒絕給付票款
    等語置辯。
三、原審駁回上訴人對被上訴人之請求，上訴人聲明不服，上訴求為：(一)原判決不利
    於上訴人部分廢棄。(二)被上訴人應與黃宗宏、黃葉冬梅、謝文鄉、黃朝俊連帶給
    付上訴人六百萬元，及自民國八十九年三月二十日起至清償日止，按週年利率百
    分之九計算之利息，及其逾期在六個月以內者，按上開利率之百分之十，逾期超
    過六個月者，按上開利率之百分之二十計算之違約金，並聲明願供擔保，請准宣
    告假執行（原判決就黃宗宏、黃葉冬梅、謝文鄉、黃朝俊，為上訴人勝訴之判決
    ，黃宗宏、黃葉冬梅、謝文鄉、黃朝俊未聲明不服，該部分業已確定）。被上訴
    人則求為判決上訴駁回，並聲明如受不利判決，願供擔保請准免為假執行。
四、兩造不爭之事實：
    依一般銀行實務，申辦貸款應由申請人（被上訴人）向放款銀行（上訴人）申請
    ，經核准後，申辦人在放款銀行開立帳戶、書立授信約定書、借據（或本票等借
    款憑証），再由放款銀行將其准予貸款數額撥入申辦人之銀行帳戶（原審卷十八
    頁）。被上訴人於八十九年三月廿日中午經友人張姓男人告知至上訴人天母分行
    當貸款人頭，於相關文件上簽名即可領取五萬元酬金，其乃於同日下午五、六時
    許至上訴人天母分行，在本票、授信約定書上簽名及於本票上填寫發票金額五千
    萬元，並交付身分証影本在天母分行開戶（台灣士林地方法院八十九年度重訴字
    第四四三號卷九、十之三頁、原審卷一四七、一三三頁）。台鳳集團人員乃於當
    日下午七許，至上訴人銀行中山分行領取一千六百萬元、汐止分行領取一千四百
    萬元、永吉分行領取三千萬元、台北分行提領二千萬元及天母分行領取一千萬元
    ，合計九千萬元之現金，並由天母分行開立五張台灣銀行支票，合計面額二億六
    千萬元（被上訴人與其他六人名義合計向上訴人借款三億五千萬元）（原審卷一
    八八至一九０頁、本院卷一二一頁），交予台鳳集團人員後，上訴人再製作徵信
    報告（原審卷一二八至一三五頁、本院卷一一六頁），且於八十九年三月廿日晚
    上九時四十六分十二秒作撥款入被上訴人帳戶及被上訴人於同日晚上九時五十三
    分十一秒及廿四秒分別取款六百五十萬元及四千三百五十萬元之手續（本院卷一
    二一、一五八二二三至一五五頁）。嗣共同發票人黃宗宏、謝文卿、黃葉冬梅、
    黃朝俊及被上訴人於本票到期日八十九年四月廿日未清償票款，且未清償五千萬
    元借款。
五、兩造爭點之論述：
  (一)按稱消費借貸者，謂當事人約定，一方移轉金錢或其他代替物之所有權於他方，
    而他方以種類、品質、數量相同之物返還之契約。又消費借貸，因金錢或其他代
    替物之交付而生效力（修正前民法第四百七十四條、第四百七十五條）。本件兩
    造之爭點，乃兩造間是否成立借貸契約﹖兩造間就系爭借款有無借款之合意？
    依一般銀行實務，申辦貸款應由申請人（被上訴人）在放款銀行（上訴人）開立
    帳戶，惟在銀行開戶須設立印鑑卡，作為日後領款之依據，此為銀行存提款業務
    之規定，當亦為被上訴人所知悉；印鑑卡之印鑑雖不限使用印章，署押亦可為之
    ，但本件被上訴人在上訴人銀行設立印鑑卡，印鑑卡上雖只有其署押，但其同意
    擔任借款名義人，明知其所貸得五千萬元，非由其親自領取，故嗣後領取五千萬
    元惟有依印章為之，始符兩造成立印鑑卡之目的，故被上訴人於開設帳戶時，應
    認已同意上訴人或台鳳集團人員為其製作一顆作為被上訴人帳戶印鑑用之印章。
    本件被上訴人於八十九年三月廿日中午經友人張姓男人告知至上訴人天母分行當
    貸款人頭，於相關文件上簽名即可領取五萬元酬金，其乃於同日下午五、六時至
    天母分行，在本票、授信約定書上簽名及於本票上填寫發票金額五千萬元，並交
    付身分証在天母分行開戶，為兩造所不爭執。又債權債務之主體，以締結契約之
    當事人為準，故出立借約之債務人，不問其果為實際受益與否，就其債務應負償
    還之責（最高法院十七年上字第九０六號判例參照），則被上訴人明知其係擔任
    借款之名義人，於未書立借據之情況下，在本票上填寫借款金額五千萬元，且完
    成開立帳戶，以便上訴人將其名義所貸得之五千萬元，轉入其帳戶，復交付身分
    証以確定其真實之姓名等年籍資料，則被上訴人已完成其消費借貸必要之手續，
    依上開說明，被上訴人以其係台鳳集團之人頭，上訴人係對台鳳集團放款，與上
    訴人間無成立消費借貸之合意云云置辯，尚非可採。而消費借貸契約並非要式契
    約，徵信調查乃係上訴人評估被上訴人信用之手段，並非消費借貸契約成立之要
    件，上訴人縱未對被上訴人徵信，了解被上訴人擔任計程車司機，即准許被上訴
    人之信用貸款，亦係上訴人甘冒風險，就未確實徵信所致無法回收借款之損失，
    自負其責而已，雖有違內部作業程序，惟此要屬上訴人之問題。上訴人主張借款
    期限為一個月，本票亦記載到期日為八十九年四月廿日，其主張即非無據；更何
    況消費借貸如未約定清償期，貸與人得定一個月以上之相當時間催告返還，本件
    上訴人雖未以書面催告被上訴人返還，但其起訴亦屬催告之一種，應認發生催告
    之效力；再本件本票已記載利息為年息百分之九，而貸款應付利息，乃眾所週知
    之事，且為消費借貸要件之一，被上訴人既知其擔任向上訴人借款之名義人，則
    其當知系爭借款約定有利息，至於被上訴人是否知悉利率為何，係並不影響兩造
    間有借款之合意。況且被上訴人明知其名義所貸之五千萬元，非由其本人親自領
    取，故系爭借款五千萬元雖由台鳳集團人員從被上訴人帳戶領走，並未違背被上
    訴人之本意，亦不影響兩造間就系爭借款有借款之合意及交付。故被上訴人抗辯
    上訴人未為徵信調查，且與上訴人未約定清償期及利率，系爭借款由台鳳集團領
    取，故兩造間無借款之合意，尚非可採。
  兩造借款之合意是否為通謀虛偽意思表示﹖
    按「民法第八十七條之通謀虛偽表示，指表意人與相對人相互明知為非真意之表
    示而言，故表意人之相對人不僅須知表意人非真意，並須就表意人非真意之表示
    相與為非真意之合意，始為相當」（最高法院五十一年台上字第二一五號判參照
    ）。本件上訴人係於被上訴人在本票及授信約定書簽名，完成借貸手續後，再由
    台鳳集團之員領走款項，而被上訴人於擔任借款名義人時，明知系爭借款非供其
    所用，而係擔任人頭，並領有報酬，且於上訴人處開戶，以供貸款轉入其帳戶，
    則上訴人先交付五千萬元予台鳳集團人員，完成兩造貸款之手續，不違背被上訴
    人擔任借款名義人（人頭）之本意，亦即上訴人將被上訴人名義五千萬元之借款
    ，台鳳集團領取時，上訴人已完成其貸與人交付消費借貸物之義務，五千萬元雖
    非由被上訴人使用，亦不影響被上訴人為系爭借款之當事人（借用人），被上訴
    人抗辯其未同意上訴人將款項直接交予台鳳集團黃宗宏，尚非可採。上訴人雖知
    該款項係供台鳳集團使用，但是被上訴人亦明知貸款非供其所用，卻同意擔任借
    款人，並在本票上署押為共同發票人，又未能証明曾向上訴人表示不負清償責任
    ，故尚難認兩造間有通謀虛偽意思表示。另被上訴人主張上訴人與台鳳集團間共
    謀虛以被上訴人為借款人，實際上隱藏上訴人對台鳳集團之放款行為，應由台鳳
    集團負清償之責云云。惟本件被上訴人既有擔任借款人之意思及行為，則即無民
    法第八十七條第二項之適用，且按民法第八十七條第二項所謂虛偽意思表示，隱
    藏他項法律行為者，適用關於該項法律行為之規定，係指為虛偽意思表示之當事
    人間隱藏有他項真實之法律行為而言，其所隱藏之行為，當無及於他人之效力（
    最高法院五十年台上字第二六七五號判例）。本件依被上訴人主張，謂兩造間之
    借貸契約為通謀，以上開說明，不可能隱藏訴外人與被上訴人之真實借貸行為。
    被上訴人此部分之主張，亦非可採。至於上訴人事後補作撥款程序，以補正其已
    交款予台鳳集團之手續，係屬其違背財政部之規定，應否受懲罰之問題，不影響
    兩造間對借款契約之合致。
  兩造是否約定系爭借款應由台鳳集團黃宗宏負清償之責﹖
    被上訴人主張上訴人於系爭借款屆期後，未曾向被上訴人請求清償，故兩造約定
    系爭借款應由台鳳集團黃宗宏清償云云。惟被上訴人亦承認上訴人對台鳳集團之
    授信額，即將達銀行法及財政部函令規定對同一關係人之授信總額不得超過該銀
    行上一會計年度決算後淨值之百分之四十，乃以被上訴人為名義借款人之事實，
    且黃宗宏等四人與被上訴人均於發票日期為八十九年三月二十日，票據金額為五
    千萬之本票上發票人欄簽名蓋章。則上訴人自可就數負連帶清償責任之人擇一請
    求系爭消費借貸債務之返還，尚不得以上訴人於債權到期後，未曾向被上訴人請
    求清償債務，即認兩造間已約定系爭借款應由黃宗宏負清償之責。何況本件上訴
    人於原審已對被上訴人及黃宗宏等四人請求返還借款，即貸與人之身分對借用人
    及連帶保証人行使權利。被上訴人於書立本票及授信約定書時，既知悉擔任借款
    人，其當知負有清償之責任，其復未証明與上訴人間，或上訴人與黃宗宏間曾約
    定系爭借款應由黃宗宏負清償責任，故上訴人主張被上訴人為借款人，亦債權屆
    期應負清償之責，核足以採。
六、綜據上述，上訴人主張之事實堪信為真實，其依消費借貸之法律關係，請求被上
    訴人（與已判決確定之黃宗宏、黃葉冬、謝文鄉、黃朝俊梅連帶）給付六百萬元
    ，及自八十九年三月二十日起至清償日止，按週年利率百分之九計算之利息，暨
    逾期在六個月以內者，按上開利率百分十，超過六個月者，按上開利率百分之二
    十計算之違約金，於法有據，應予准許。原審為上訴人敗訴之判決，尚有未洽。
    上訴意旨就此部分指摘原判決不當，求予廢棄改判，為有理由。爰由本院將原判
    決此部分予以廢棄，改判如主文第二項所示。又本件兩造分別陳明願供擔保，聲
    請宣告假執行及免為假執行，經核均無不合，爰分別酌定相當之擔保金額宣告之
    。又本件被上訴人係以原審其餘被告為借款人，其僅係各該人之人頭，認應由原
    審其餘被告負清償之責，不應由其負責為由，據為上訴攻防理由，核其所提乃基
    於其個人關係之抗辯，其上訴效力不及於原審其餘被告，併予敘明。
七、據上論結，本件上訴為有理由，依民事訴訟法第四百五十條、第七十八條、第四
    百六十三條、第三百九十條第二項、第三百九十二條，判決如主文。
中　　　華　　　民　　　國　　九十一　　年　　　八　　　月　　　七　　　日
                                      臺灣高等法院高雄分院民事第六庭
~B1審判長法官　許明進
~B2　　　法官　謝肅珍
~B3　　　法官　李炫德
右為正本係照原本作成。
如對本判決上訴，須於判決送達後二十日內向本院提出上訴狀，其未表明上訴理由者
，應於上訴後二十日內向本院提出上訴理由書（均須按他造當事人之人數附繕本）。
上訴時應提出委任律師或具有律師資格之人之委任狀，並依附註條文規定辦理。
中　　　華　　　民　　　國　　九十一　　年　　 八　　　 月　　　九　　　日
~B法院書記官　 黃玉珠
附註：
民事訴訟法第四百六十六條之一：
對於第二審判決上訴，上訴人應委任律師為訴訟代理人，但上訴人或其法定代理人具
有律師資格者，不在此限。
上訴人之配偶、三親等內之血親、二親等內之姻親，或上訴人為法人、中央或地方機
關時，其所屬專任人員具有律師資格並經法院認為適當者，亦得為第三審訴訟代理人。
第一項但書及第二項情形，應於提起上訴或委任時釋明之。
                                                                    Ａ
